【裁判字號】    95,抗,9
【裁判日期】    950329
【裁判案由】    聲明異議
【裁判全文】
臺灣臺北地方法院民事裁定                 95年度抗字第9號
聲  請  人  爾灣建設股份有限公司
法定代理人  甲○○
抗告人對於本院所屬民間公證人陳.
作成92年度民公麟字第220889、220890、220891號；92年4月23
日作成92年度民公麟字第220984號；於92年4月26日作成92年度
民公麟字第221002、221003號；於92年4月30日作成92年度民公
麟字第221075號；於92年7月11日作成92年度民公麟字第221541
號；於92年8月1日作成92年度民公麟字第221850號等9件公證書
聲明異議事件，抗告人對於94年8月11日本院94年度聲字第2301
號裁定提起抗告，本院裁定如下：
    主  文
抗告駁回。
抗告程序費用由聲請人負擔。
    理  由
一、抗告意旨略以：(一)抗告人係對本院民間公證人陳幼麟聲明異
    議，倘公證人陳幼麟認為聲明異議為無理由，則應先附檢具
    意見書送交所屬法院，所屬法院始得就聲明異議人所持之異
    議理由是否有理而為裁定，惟自原審裁定內容觀之，並未提
    及該公證人認無理由之意見，顯見該公證人並未提出無理由
    意見書送交所屬法院，原審裁定於程序上顯有重大違誤，實
    應先就程序上廢棄原審裁定。(二)公證人陳幼麟於民國92年4
    月間進入佩芳大樓辦理公證時，未依公證法施行細則第13條
    之規定，出示身分證件，並故意隱匿公證人身份，偽以台灣
    國際商業機器股份有限公司（下稱IBM公司）高級主管身份
    與在場人士車林明、李榮富、吳陸生、李麗雲等人交談，並
    於前開人等不知情之狀況下，片面引用前開人等對IBM 公司
    有利之言論於其所製作之公證書中，其中更有反於在場人真
    意之記載；該公證人亦未於公證書製作完成後，向當時在場
    人朗讀或使其閱覽簽名，該公證人實行公證行為進而製作系
    爭九份公證書，顯然違反公證法第84條第1項與第3項之規定
    ，而應歸於無效。公證人陳幼麟未依公證法施行細則第13條
    之規定，出示身份證明文件，亦未依照該施行細則第52 條
    之規定，向受詢問人朗讀或交由其閱覽，確認無訛後，使其
    簽名，公證人陳幼麟辦理系爭九次公證事務，顯然已違反公
    證法第84條第1項、同法施行細則第13條及第52條之規定，
    該公證人所製作之公證書，除記載內容與事實不符外，該公
    證書亦因程序上有重大瑕疵而應不具備有公文書之效力，爰
    提起抗告云云。
二、經查，公證人陳幼麟於接獲抗告人之聲明異議狀後，即於94
    年4月22日附具公證人意見書呈交本院，有94年4月22日(94)
    北院民公函麟字第16號函在卷可稽（參本院94年度聲字第23
    01號卷宗第32頁），是抗告意旨稱公證人陳幼麟未提出無理
    由意見書送交所屬法院，原審裁定於程序上顯有重大違誤云
    云，並不可採。
三、按公證人因當事人或其他關係人之請求，就法律行為及其他
    關於私權之事實，有作成公證書或對於私文書予以認證之權
    限；又公證人作成公證書，應記載其所聽取之陳述與所見之
    狀況，及其他實際體驗之方法與結果，公證法第2條第1項、
    第80條有明文之規定。次按公證人辦理公證事務，於必要時
    ，得向有關機關、團體或個人查詢，並得請求其協助，公證
    法第12條定有明文，又公證人、佐理員或助理人依公證法第
    12條規定前往查詢或請求協助時，應出示身分證明文件，公
    證法施行細則第13條有明文之規定。再按公證人就請求事件
    詢問請求人、繼受人、利害關係人或其代理人，認有必要或
    經受詢問人聲請時，應由佐理員或助理人作成筆錄，記載下
    列事項：(一)詢問之處所及年、月、日。(二)受詢問人及到場請
    求人或其代理人之姓名。(三)詢問事項及其結果。前項筆錄，
    應當場向受詢問人朗讀或交其閱覽，確認無訛後，製作筆錄
    人、公證人、受詢問人及在場人應於筆錄內簽名，公證法施
    行細則第52條第1項、第2項定有明文。經查，公證人陳幼麟
    所作本院92年度北院民公麟字第220889、220890、220891、
    220984、221002、221003、221075、221541、221850等共9
    件公證事件（下稱系爭公證事件），係該公證人因請求人即
    IBM公司之要求，至抗告人出租予IBM公司坐落台北市○○路
    ○段206號之「佩芳大樓」，就台北市○○路○段206號於特
    定時間電梯不能使用之事實、房屋內部狀況事實、交還租屋
    、鑰匙、房屋現況等之相關事實，及IBM公司欲清理台北市
    ○○路○段206號佩芳大樓現場5樓至20樓搬遷遺留物品之經
    過，就其見聞之事實作成公證書，有前揭公證書9紙附卷可
    參（參本院94年度聲字第2301號卷宗第49頁至第57頁），觀
    諸其內容，係單純紀錄特定時間、場所發生之事實，由公證
    人依公證法第80條之規定，體驗後作成公證書，公證人陳幼
    麟在辦理本件公證時，並未依公證法第12條規定向請求人以
    外之人請求協助或查詢，亦非就請求事件詢問利害關係人，
    揆諸前揭規定，公證人陳幼麟於公證時縱未出示證件，及公
    證書未經與其所聽取陳述之人士車林明、李榮富、吳陸生、
    李麗雲等人簽名，並未違反公證法施行細則第13條及第52條
    之規定。再本件係公證人就其所見聞之特定事實所為之公證
    書，公證法並未規定須當場製作，公證人於其事務所內作成
    公證書，並經請求人代理人張景焜簽名，並未違反公證法第
    84條第1項，是抗告意旨稱公證人陳幼麟辦理系爭九次公證
    事件，顯然已違反公證法第84條第1項、同法施行細則第13
    條及第52條之規定云云，並不可採。
四、又按請求人或利害關係人，認為公證人辦理公證事務有違法
    或不當者，得提出異議。公證人如認異議為有理由時，應於
    三日內為適當之處置；如認為無理由時，應附具意見書，於
    三日內送交所屬之地方法院或其分院，法院應於五日內裁定
    之。又法院認異議為有理由時，應以裁定命公證人為適當之
    處置；認異議為無理由時，應駁回之，公證法第16條、第17
    條第1項定有明文。是公證異議程序之效果，係公證法第16
    條之公證人另為適當之處置，或公證法第17條之法院命公證
    人另為適當之處置，至於訴訟程序中，證據之證明能力及證
    明力、證據之採酌等，皆屬受訴法院之職權，公證程序之違
    誤或公證人是否應另為適當之處置，方屬公證法第16條、第
    17條之救濟程序，是如對公證書內容之記載有反對之意見，
    應向受訴法院舉證推翻公證書內容之記載，或提出證據證明
    其訴訟上之主張，而非於公證異議程序中主張，是抗告意旨
    稱公證人所製作之公證書，記載內容與事實不符，且違反公
    證法第84條第1項、同法施行細則第13條及第52條之規定，
    應屬無效云云，亦不可採。從而，抗告人指摘原裁定不當，
    求予廢棄，為無理由，應予駁回。
五、據上論結，本件抗告為無理由，依公證法第21條、非訟事件
    法第46條、第21條第2項，民事訴訟法第495條之1第1項、第
    449條第1項、第78條，裁定如主文。
中    華    民    國    95    年    3     月    29    日
                  民事第六庭    審判長法  官   吳光釗
                                      法  官   楊晉佳
                                      法  官   郭美杏
以上正本係照原本作成。
本裁定不得抗告。
中    華    民    國    95    年    3     月    29    日
                                      書記官   潘惠梅


司法院資訊處製作；財團法人民間司法改革基金會備份。
